【裁判字號】    99,消債更,81
【裁判日期】    990408
【裁判案由】    更生事件
【裁判全文】
臺灣臺北地方法院民事裁定            99年度消債更字第81號
聲  請  人
即  債務人  甲○○
代  理  人  謝孟馨律師
上列聲請人因消費者債務清理事件聲請更生，本院裁定如下：
    主  文
聲請駁回。
聲請費用由聲請人負擔。
    理  由
一、按債務人對於金融機構因消費借貸、自用住宅借款、信用卡
    或現金卡契約而負債務，在聲請更生或清算前，應提出債權
    人清冊，以書面向最大債權金融機構請求協商債務清償方案
    並表明共同協商之意旨，消費者債務清理條例第151條第1項
    定有明文。次按債務人與金融機構協商成立者，不得聲請更
    生或清算，但因不可歸責於己之事由，致履行顯有重大困難
    者，不在此限；本條例施行前，債務人依金融主管機關協調
    成立之中華民國銀行公會會員辦理消費金融案件無擔保債務
    協商機制與金融機構成立之協商，準用前項之規定，同條例
    第151條第5項、第6項分別定有明文。又聲請更生或清算不
    合程式或不備其他要件者，法院應以裁定駁回之，但其情形
    可以補正者，法院應定期間先命補正，復為同條例第8條所
    明定。
二、本件聲請意旨略以：聲請人於民國九十八年六月二十二日依
    消費者債務清理條例第一百五十一條規定向最大債權金融機
    構國泰世華商業銀行申請前置協商，惟國泰世華商業銀行以
    聲請人曾參與銀行公會協商機制成立為由退件，聲請人遂請
    求國泰世華商業銀行提供先前參與銀行公會協商機制成立之
    協議書，始知聲請人於九十五年五月間已與當時之最大債權
    金融機構台新國際商業銀行成立協商。依聲請人所簽署之協
    議書所示，聲請人於九十五年五月間與最大債權銀行達成需
    月繳新臺幣（下同）二萬二千六百六十九元，為期八十期之
    一致性協商條件。惟聲請人於九十五年五月間簽署前開協議
    書時，因失業並無收入，且無財產，而配偶魏黃圳為計程車
    司機，每月營業額約三萬元，每月支出之汽車費用約一萬二
    千元，並須扶養一子魏廷宇，聲請人當時已陷於無力清償債
    務之情狀，但仍希望藉由配偶資助，按月償還積欠銀行之款
    項，故希望能與銀行協商每月還款金額。因聲請人教育程度
    為國小肄業，不甚識字且不諳法律，於收到台新銀行所寄交
    之協議書時，誤認為欲申請與銀行協商者，均須簽署該協議
    書，於未明瞭該協議書內容情況下，即簽署該協議書並送交
    台新銀行，而台新銀行並未於該協議書上用印並寄交聲請人
    留存，故聲請人實不知已完成協商程序，亦未依協議書所載
    還款方式還款。再者，因聲請人簽署前開協議書當時，因失
    業無收入，導致聲請人夫妻二人之收入於扣除日常生活必要
    支出後，已不足以清償依前開協議書所載每月還款金額二萬
    二千六百六十九元，故聲請人確有不可歸責於己事由致履行
    協商方案有重大困難之情形，爰依法聲請更生云云。
三、復按債務人係依自己之清償能力，與債權人協商按月分期清
    償之金額，在未受強暴、脅迫或詐欺情形下所達成之協商，
    如事後基本條件未因情事變更，即不得以協商應償還金額給
    付有困難為由，主張不可歸責於己之事由，致履行顯有重大
    困難。查本件聲請人前曾於民國九十五年間依中華民國銀行
    公會會員辦理消費金融案件無擔保債務協商機制與金融機構
    成立分期還款之協商，約定聲請人自九十五年六月起，分八
    十期，利率百分之三點八八，每月十日償還二萬二千六百六
    十九元等情，有債務清償協議書在卷可證，其於協商當時仍
    同意按月清償二萬二千六百六十九元，應係衡量客觀因素所
    為之決定；又依聲請人所提出之資料，可認聲請人並無不可
    歸責於己之事由而發生明顯的收入遽減及中斷之情節導致履
    行協商條件顯有重大困難，故其事後若因生活費用支出款項
    高於薪資收入，致未履行協商義務，與前開非可歸責於己之
    事由之要件不符。再者，債務清償方案成立後，固由債務人
    按其條件履行，惟需於其後發生情事變更，在清償期間收入
    或收益不如預期，致該方案履行困難甚或履行不能，因不可
    歸責於己，始能聲請更生或清算，此項規定旨在避免債務人
    任意毀諾已成立之協商，濫用更生或清算之裁判上債務清理
    程序，蓋以債務清償方案係經當事人行使程序選擇權所為之
    債務清理契約，債務人應受該成立之協議所拘束；債務人既
    已與金融機構協商成立，如認該協商方案履行有其他不適當
    情形，自仍應繼續再先循協商途徑謀求解決，縱使聲請人就
    協商結果毀諾，但非不得應經由個別債權銀行協商程序以求
    適當履債（聲請人所提出之前置協商退件通知函亦記載聲請
    人可向九十五年度銀行公會債務協商之最大債權銀行申請個
    別協商一致性方案），應無逕行聲請本件債務更生之必要性
    。綜上，本件聲請要件「非可歸責於己之事由致履行顯有重
    大困難」之要件不備，又屬無從補正，依首揭條文之意旨，
    自應駁回其更生之聲請。
中    華    民    國    99    年    4     月    8     日
                            臺灣臺北地方法院民事庭
                                法      官  范智達
上為正本係照原本作成
如不服本裁定，應於裁定送達後10日內，以書狀向本院提出抗告
，並繳納抗告費新臺幣1千元
中    華    民    國    99    年    4     月    8     日
                                書  記  官  簡素惠

司法院資訊處製作；財團法人民間司法改革基金會備份。
